【裁判字號】    90,上易,515
【裁判日期】    900425
【裁判案由】    詐欺
【裁判全文】
臺灣高等法院高雄分院刑事判決    九十年度上易字第五一五號
    上  訴  人  台灣高雄地方法院檢察署檢察官
    被      告  甲○○
    選任辯護人  鄭國安律師
                陳炳彰
                吳麗珠
右上訴人因被告詐欺案件，不服臺灣高雄地方法院八十九年度易字第二一八二號中華
民國九十年一月十一日第一審判決（起訴案號：臺灣高雄地方法院檢察署八十八年度
偵字第二七三八０號），提起上訴，本院判決如左：
      主  文
原判決撤銷。
甲○○幫助意圖為自己不法之所有，以詐術使人將本人之物交付，處有期徒刑參月，
如易科罰金，以參佰元折算壹日。
      事  實
甲○○於民國八十八年八月間某日，因經濟窘困，見中華日報上有廣告稱：「高價租
用郵局銀行帳戶」等語，認有利可圖，可預見廣告刊登者出對價以取得他人帳戶使用
行徑，常與行財產犯罪事實之需要密切相關，又對出租帳戶無引發犯罪之確信，即基
於出租有利可獲，乃以縱若有人持以犯罪之無違其本意之犯意，先以電話聯絡刊登該
廣告之不詳姓名成年男子，雙方約妥以新台幣（下同）一萬元為代價，由甲○○將其
向鳳山郵局第二十三支局開立之局號０一０一二三─三號、帳號00000000號
郵政存簿儲金帳戶提供予該男子，嗣於同月十六日在其位於高雄縣鳳山市○○街一０
五巷三十五弄二十四號住處，向該男子收取現金一萬元，即基於幫助該不詳姓名男子
實施詐欺犯罪之犯意，將其前揭帳戶之儲金簿及印鑑章交予該男子使用，該男子旋即
連續以「新世界國際集團」名義寄發廣告單、幸運袋及抽獎單等刮刮樂信件予丙○○
、乙○○、柯玉捐及其它不詳姓名民眾，佯稱渠等均刮中獎金六十萬元，經丙○○等
民眾按廣告單上所留電話與該集團中自稱「蔡啟賢」等人聯絡，對方遂向丙○○等人
訛稱需先繳交稅金始能領取所中之彩金，並指定被告上開郵政帳號供渠等匯款之用，
致丙○○、乙○○、柯玉捐等民眾陷於錯誤，信以為真，先後各分別匯款共四十九萬
元、三萬零一百五十元、十七萬元等款項至被告帳戶後始發覺受騙，被告嗣後並應該
男子要求前往郵局自該帳戶內領取三十六萬元交付該男子，後於同年十一月六日上午
十一時三十分許，被告前往鳳山郵局辦理前揭帳戶儲金簿掛失止付申領新存摺時，經
該支局人員察覺可疑報警處理而查知上情。案經高雄縣警察局鳳山分局移送檢察官偵
查起訴。
    理  由
一、訊據被告固坦認前揭收取代價，出租郵局帳戶予不詳姓名之人，嗣後又迭受託至
    郵局領取不明款項，交付予該不詳之人等事實，惟堅決否認有幫助詐欺之犯行，
    辯稱：伊自始不知道該帳戶出租後，該男子持以利用為向民眾詐欺取款之用途云
    云。惟查：
(一)、被害人丙○○、乙○○、柯玉捐等人遭「新世界國際集團」寄送廣告單、幸運袋
    及抽獎單等刮刮樂信件佯稱渠等刮中獎金，須先交繳稅金始能領取獎金，並指定
    被告名義之局號０一０一二三─三號、帳號00000000號郵政存簿儲金郵
    政帳戶作為匯款帳號，經丙○○等人分別匯款共四十九萬元、三萬零一百五十元
    、十七萬元等不等之金額等情，業據被害人丙○○、乙○○、柯玉捐於警訊中指
    述甚詳，復有「新世界國際集團」廣告單、郵政國內匯款執據、局號０一０一二
    三─三號、帳號00000000號郵政存簿儲金帳戶之八十八年十一月五日查
    詢最近交易詳情表、幸運袋、抽獎單等影本資料在卷可稽，又前揭帳戶係被告於
    八十二年十一月二十日開立使用一情，業據受理開戶之鳳山郵局第二十三支局代
    理局長黃志士於警訊中陳明，復據被告本人坦認其情，被告復自承以取得代價方
    式，出租其郵局帳戶予不詳姓名男子，嗣並受託領款、更換新存褶，再代替領款
    等情節；衡諸金融存款帳戶，事關存戶個人財產權益之保障，其與存戶印鑑章結
    合，專有性自屬更高，除非本人或與本人親密關係者，難認有何理由可自由流通
    使用該存褶、印章，一般人均有妥為保管防阻他人任意使用之認識，縱使特殊情
    況偶有交付他人使用之需，亦必然深入瞭解用途後再行提供以使用，方符常情；
    且該等專有物品如若落入不明人士手中，如若未稍加受闡明正常用途，極易被利
    用為與財產有關之犯罪工具，此為吾人依一般生活認知所易於體察之常識，而若
    有犯罪意圖者，非有正當理由，竟願出對價徵求他人提供帳戶，客觀上可預見其
    目的，係供為某筆資金之存入，後再行領出之用，且該筆資金之存入及提領過程
    係有意隱瞞其流程及行為人身份曝光之用意，一般人本於一般認知能力均甚易於
    意會，本件被告面對其所專有之帳戶供為受匯入詐欺款，並由本人親自提領，竟
    稱不知他人使用其帳戶用途為何，自是明顯違背一般生活經驗，而難以採信。是
    本件被告於主動接觸疑似不法業者，並受交付代價情形下，主動提供帳戶供人匯
    款，嗣後又為他人提領不明來源匯款，其間竟對該他人身份來歷毫無所悉，若謂
    對其異類行徑未有所社會非難，基於金融帳戶開設極易，吾人豈非可專設帳戶出
    售、出租並從中獲利而仍可獲非難之寬免，又豈是一般社會認知所得通融？本件
    被告之持續性提供帳戶（含印鑑章）與迭為代提領款項行為態樣，顯有異於日常
    基於一時生活之便，偶一提供人與人間協助之善例，被告難以諉稱不知借用者係
    供為詐欺財物之用。
(二)、依被害人丙○○、乙○○、柯玉捐上開指述，均未指及其等被詐欺過程中，曾與
    被告聯繫、見面或接洽等接觸；亦未向被告求證渠等中獎之真實性或告知經該集
    團要求匯款至其帳號等情，是就如何向被害人等進行詐欺之過程一節，僅能證明
    實際對渠等行詐騙財物事實者，係「蔡啟賢」等不詳人士組成之「新世界國際集
    團」成員，衡酌詐欺行為其中之「受交付詐欺款」，固屬整個詐欺行為之一重要
    環節，然客觀上受交付方法多端，倘由本人親自出面與被詐欺行金錢交接者，尚
    可稱之已涉詐欺構成要件行為分擔，然若受詐欺者係以透過郵（電）匯之間接方
    式付出款項，於另端收受者，客觀上實係向該郵匯業者直接受取財物之交付，其
    方式客觀上與直接受付自被詐欺者本人親手之交付，尚屬有別，蓋基於郵（電）
    匯業務之快速、便捷安全特性，後者（即郵、電匯）付出財物方式，於被詐欺者
    交付財物予郵（電）匯流通業者之時，形同詐欺者已然透過郵（電）匯業者取得
    財物之受交付（換言之，當被害人將財物交付郵局時，應認已行詐欺犯罪構成要
    件行為中『交付』概念），是其後另端之提供帳戶存入匯款及嗣後擔任提領款項
    之行為，性質上已是接近詐欺取財構成要件以外之協助行為，若僅單純提供帳戶
    及嗣後提領之協助，以使詐欺者順遂取得款項，尚難遽認即係本於共同犯意聯絡
    與該「新世界國際集團」等不詳人士，分擔任何向被害人丙○○、乙○○、柯玉
    捐等人非法詐財之行為，充其量，應認僅止於幫助之犯意而為詐欺構成要件以外
    之行為耳。綜上所述，本件被告本於幫助意思而為詐欺構成要件（施詐術、使人
    交付財物）以外之行為，幫助詐欺行為犯罪事證已明，被告所辯自無足採，被告
    犯行自堪認定。
二、核被告所為係犯刑法第三十條一項、第三百三十九條第一項之詐欺罪幫助犯（被
    告幫助行為固有提供帳戶，並多次提領行為，但均屬基於一幫助犯意為之，應僅
    成立一幫助詐欺犯罪行為）。被告係幫助犯，爰依刑法第三十條第二項減輕其刑
    。被告犯罪事證甚明，原審法院未予究明遽認被告無罪，即有未洽，應由本院撤
    銷改判。審酌被告因一時經濟拮据異想天開，提供詐欺犯者方便行騙財物，行為
    殊屬非是，諒其前無前科紀錄，尚非素行不良，本件獲利微薄及其他犯罪一切情
    狀，量處如主文第二項所示之刑。又刑法第四十一條有關「犯最重本刑為三年以
    下有期徒刑之罪，而受六個月以下有期徒刑或拘役之宣告，因身體、教育、職業
    、家庭之關係或其他正當事由，執行顯有困難者，以一元以上三元以下折算一日
    ，易科罰金」之規定，於九十年一月十日，經總統公布修正為「犯最重本刑為五
    年以下有期徒刑之罪，而受六個月以下有期徒刑或拘役之宣告，因身體、教育、
    職業、家庭之關係或其他正當事由，執行顯有困難者，以一元以上三元以下折算
    一日，易科罰金」（修正後刑法第四十一條第一項前段），此一修正後之規定，
    對修正前原屬犯最重本刑為五年以下有期徒刑之罪，而受六個月以下有期徒刑或
    拘役之宣告者自屬有利，本件犯罪時尚未修法，裁判時已修正原規定，依刑法第
    二條第一項前段規定，自應適用裁判時之修正後法律，爰均諭知被告得易科罰金
    之折算標準。
據上論斷，應依刑事訴訟法第三百六十九條第一項前段、第三百六十四條，刑法第二
條第一項、第三十條第一項、第三百三十九條第一、二項、（修正後刑法）第四十一
條第一項前段，罰金罰鍰提高標準條例第一條前段、第二條，判決如主文。
本案經檢察官董明正到庭執行職務。
中    華    民    國      九十      年       四       月     二十五   日
                              臺灣高等法院高雄分院刑事第八庭
                                  審判長法官  郭雅美
                                        法官  張盛喜
                                        法官  洪兆隆
右正本證明與原本無異。
不得上訴。
                                      書記官  葉淑華
中    華    民    國      九十      年       四       月    二十七    日
附錄所犯法條：
刑法第三百三十九條第一項：
意圖為自己或第三人不法之所有，以詐術使人將本人或第三人之物交付者，處五年以
下有期徒刑、拘役或科或併科一千元以下罰金。
                                                                        Ｄ


司法院資訊處製作；財團法人民間司法改革基金會備份。
